【裁判字號】    91,重訴,250
【裁判日期】    920226
【裁判案由】    
【裁判全文】
臺灣桃園地方法院民事判決  九十一年度重訴字第二五○號
    原      告  台灣土地銀行
    法定代理人  丙○○
    訴訟代理人  己○○
                乙○○
                甲○○
                古正勳
                陳振銓
                蔡昌遠
                蒲佳傑
    被      告  戊○○
                庚○○
                丁○○
?
右當事人間請求清償債務事件，本院判決如左：
    主      文
被告應連帶給付原告新臺幣貳仟柒佰萬元，及自民國九十年十一月十一日起至清償日
止，按年息百分之七點五六計算之利息，並自民國九十年十二月十二日起至清償日止
，逾期六個月以內者，按上開利率百分之十，超過六個月以上者，按上開利率百分之
二十計算之違約金。
訴訟費用由被告連帶負擔。
    事      實
甲、原告方面：
一、聲明：如主文所示。
二、陳述：
    （一）被告戊○○邀同其餘被告為連帶保證人，於民國八十八年六月十一日，向
          原告貸款借得新臺幣（下同）二千七百萬元（下稱系爭借款），借款期間
          自八十八年六月十一日起至九十一年六月十一日止，並約定按期付息一次
          ，到期還清本金，而利息按原告基本放款利率百分之七點四九，加五．六
          碼（每碼○．二五％），計為年息百分之八點八九；嗣後隨原告基本放款
          利率調整而調整，原告並得每三個月依原告當時「放款利率加減碼標準」
          檢討調整加減碼數後，重新計算利率。上開借款本約定被告戊○○應按期
          於每月十一日繳款一次，如一期不依約付息即喪失期限利益，全部債務視
          為到期，應將所欠借款全數清償，而遲延付息時，除給付遲延利息外，逾
          期六個月以內者，按上開利率百分之十，逾期超過六個月以上者，按上開
          利率百分之二十計付違約金。詎借款人即被告戊○○就上開借款，僅繳納
          約定利息至九十年十一月十日止，自九十年十一月十一日起即未再繳納利
          息（當時原告基本放款利率為百分之七點一五），尚欠本金二千七百萬元
          ，而依約上開借款債務既已到期，被告戊○○即應將所欠本金、遲延利息
          及違約金一次清償，而被告庚○○、丁○○為系爭借款之連帶保證人，依
          法亦應連帶負責，惟經原告屢次催討，被告均置之不理，本利迄未清償。
          爰依消費借貸及連帶保證之法律關係訴請如訴之聲明。
    （二）被告戊○○所抗辯遭原告行使抵銷權之債務並非本件系爭借款，而係另一
          筆被告戊○○為保證人之債務，原告係依據兩造所訂授信約定書第七條之
          約定，而就被告戊○○於原告銀行內之存款行使抵銷權。
    （三）銀行為金融服務業，且欲長久永續經營者，莫不與客戶之間維持良好關係
          ，加以近兩年經濟景氣不佳，一方面為配合政府對企業紓困之政策，一方
          面銀行逾放比率及金額快速增加，原告對企業客戶之服務與配合可說無微
          不至，而與本件相關之借款戶良益建設企業股份有限公司（下稱良益公司
          ），公司之負責人雖為被告庚○○，但實際經營管理者為總經理即被告陳
          易晨，其二人乃為夫妻關係，雖前向原告借款之名義人分為良益公司、被
          告戊○○，惟兩筆借款之實際用途則相同，而被告丁○○則為良益公司之
          員工。原告銀行為有效降低逾放金額，前在良益公司借款到期時，因未能
          提供展期續借所需之資料，因涉及金額共七千四百萬元，為急欲解決問題
          ，即多次與本件被告三人溝通協調，但被告似無解決之誠意，多方推諉，
          直至超過五個月（即九十年九月二十日），始將系爭借款轉至催收款，同
          時進行相關行使存款抵銷權、訴訟等程序。
    （四）原告行使存款抵銷權時，有對被告戊○○為期前通知，其所辯不知情一節
          ，並非實情，而係惡意逃避債務。
    （五）被告戊○○所有之二張設質存單，其一已部分償還訴外人邱星奇之借款（
          被告戊○○為連帶保證人），部分則抵償良益公司之欠款，另一張存單之
          到期日為九十二年十二月二十八日，尚未到期，且被告戊○○依然每月領
          取利息，顯係其為逃避債務不敢至原告銀行辦理質權解除手續，是其所述
          與事實不符。
三、證據：提出借據、授信約定書、放款帳卡、客戶往來明細查詢表、放款中心利率
    查詢表、存摺類存款分戶明細表、放款付出傳票、個人資料表、通知、簽呈、本
    院民事判決、確定證明書、查詢表各一份、掛號郵件收件回執二件及戶籍謄本三
    件等為證。
乙、被告方面：
一、被告戊○○未於最後言詞辯論期日到場，據其以前到場陳述陳稱：
    （一）聲明：請求駁回原告之訴。
    （二）陳述：
          （１）伊確曾向原告貸得本件系爭借款，並於原告銀行開立帳號0000
                00000000之存款帳戶，且將向原告貸得系爭借款應繳之本
                息均存入該帳戶中，由原告每月自行扣繳，依上開帳戶存款明細，
                於九十年十一月十九日，上開帳戶內尚餘有六十一萬七千七百零五
                元，以之繳納系爭借款應繳之三個月本息仍有餘，惟原告卻在未告
                知之情形下，即以伊擔任他人保證人，且所保證之債務人未能按期
                繳息為由，擅自將上開帳戶所留存之存款餘額扣抵，事後才通知該
                存款款項已用以抵銷支付保證他人債務之借款利息，是本件並非伊
                拒不付款，而係原告違法扣留存款所致。
          （２）再者，伊於原告銀行尚質押有二張存單，且該存單皆已到期，原告
                理應依約將存款單款項存入伊所有之帳戶內，但原告竟將該款項扣
                住，致使伊無法領取。
          （３）承上述，伊在原告銀行開設活期儲蓄存款帳戶並質押存單，應屬於
                民法消費寄託之性質，故兩造所簽訂之授權約定書雖有第七條之約
                定，然原告應須事先通知，而原告在未告知、未經取得法院得扣款
                之執行名義，且未有留置權之情形下，逕行扣除伊所有帳戶中之款
                項，並擅自將伊所質押之存單款項扣住，其行為顯然違反民法消費
                寄託之規定。縱使原告起訴有理，然原告前述擅自所為之行為，致
                伊本人權益受損，伊亦可就債權債務為主張，請求原告返還上開帳
                戶內之款項及質押存單之款項，並對原告請求違法扣押寄託物之損
                害賠償，再以此為抵銷。
          （４）本件實際上是原告違反民法消費寄託之規定，擅自將伊存入原告銀
                行之款項扣留，才導致未繳納貸款利息之結果，原告指稱伊未依約
                給付貸款利息之情事，顯與事實不符，故原告之訴並無理由。
    （三）證據：提出原告銀行活期儲蓄存款存摺、質押品收據各一份等為證。
二、被告庚○○部分：
    被告庚○○未於言詞辯論期日到場，亦未提出書狀作何聲明或陳述。
三、被告丁○○未於最後言詞辯論期日到場，據其以前到場陳述陳稱：
    （一）聲明：請求駁回原告之訴。
    （二）陳述：伊是系爭借款之連帶保證人，借據上之姓名亦為伊本人所簽，但原
                告並沒有通知伊借款人即被告戊○○未按期繳息一事，伊並不清楚
                有授信約定書第七條之約定，亦無法接受原告解釋契約之方式，原
                告就利息部分應去向被告戊○○收取，與伊無關，且原告不應未經
                通知即自行扣抵被告戊○○帳戶內之款項。
    理      由
甲、程序方面：
一、按當事人得就關於由一定法律關係而生之訴訟，以合意定第一審管轄法院，民事
    訴訟法第二十四條第一項定有明文。經查，本件兩造於所簽訂之「授信約定書」
    第十三條約定：「立約人對貴行（即原告）所負之各宗債務，合意以桃園地方法
    院或台北地方法院為第一審管轄法院。」，現本件原告起訴主張被告戊○○向原
    告借款未還，而被告庚○○為系爭借款之連帶保證人，爰依兩造間連帶保證契約
    之法律關係，請求被告連帶給付如主文第一項所示，合於兩造間約定合意管轄情
    形，是雖被告庚○○之住所非在本院管轄範圍內，本院仍有管轄權，合先敘明。
二、本件被告戊○○等三人經合法通知，均未於最後言詞辯論期日到場，核無民事訴
    訟法第三百八十六條各款所列情形，爰依原告之聲請，由其一造辯論而為判決。
乙、實體方面：
一、原告起訴主張被告戊○○邀同其餘被告為連帶保證人，於八十八年六月十一日，
    向原告貸款借得系爭借款，借款期間自八十八年六月十一日起至九十一年六月十
    一日止，並約定按期付息一次，到期還清本金，而利息按原告基本放款利率百分
    之七點四九，加五．六碼（每碼○．二五％），計為年息百分之八點八九；嗣後
    隨原告基本放款利率調整而調整，原告並得每三個月依原告當時「放款利率加減
    碼標準」檢討調整加減碼數後，重新計算利率。上開借款本約定被告戊○○應按
    期於每月十一日繳款一次，如一期不依約付息即喪失期限利益，全部債務視為到
    期，應將所欠借款全數清償，而遲延付息時，除給付遲延利息外，逾期六個月以
    內者，按上開利率百分之十，逾期超過六個月以上者，按上開利率百分之二十計
    付違約金。詎借款人即被告戊○○就上開借款，僅繳納約定利息至九十年十一月
    十日止，自九十年十一月十一日起即未再繳納利息（當時原告基本放款利率為百
    分之七點一五），尚欠本金二千七百萬元，而依約上開借款債務既已到期，被告
    戊○○即應將所欠本金、遲延利息及違約金一次清償，而被告庚○○、丁○○為
    系爭借款之連帶保證人，依法亦應連帶負責。而原告係依據兩造所訂授信約定書
    第七條之約定，就被告戊○○於原告銀行內之存款行使抵銷權，原告於將系爭借
    款轉至催收款前，曾多次與本件被告三人溝通協調，但被告等似無解決之誠意，
    多方推諉，始進行相關行使存款抵銷權、訴訟等程序，且原告行使存款抵銷權時
    ，有對被告戊○○為期前通知，其所辯不知情一節，並非實情，而係惡意逃避債
    務。另被告戊○○所有之二張設質存單，其一已部分償還訴外人邱星奇之借款，
    部分則抵償良益公司之欠款，另一張存單之到期日為九十二年十二月二十八日，
    尚未到期，且依然每月領取利息，是被告戊○○所述與事實不符等情。被告戊○○抗辯：伊確曾向原告貸得本件系爭借款，並於原告銀行開立上開存款帳戶，且
    將應繳之本息均存入該帳戶中，由原告每月自行扣繳，依上開帳戶存款明細，於
    九十年十一月十九日，上開帳戶內尚餘有六十一萬七千七百零五元，以之繳納系
    爭借款應繳之三個月本息仍有餘，惟原告卻在未告知之情形下，即以伊擔任他人
    保證人，且所保證之債務人未能按期繳息為由，擅自將上開帳戶所留存之存款餘
    額扣抵，事後才通知該存款款項已用以抵銷支付保證他人債務之借款利息，是本
    件並非伊拒不付款，而係原告違法扣留存款所致。再者，伊於原告銀行尚質押有
    二張存單，且該存單皆已到期，原告理應依約將存款單款項存入伊所有之帳戶內
    ，但原告竟將該款項扣住，致使伊無法領取。承上述，伊在原告銀行開設活期儲
    蓄存款帳戶並質押存單，應屬於民法消費寄託之性質，故兩造所簽訂之授權約定
    書雖有第七條之約定，然原告應須事先通知，而原告在未告知、未經取得法院得
    扣款之執行名義，且未有留置權之情形下，逕行扣除伊所有帳戶中之款項，並擅
    自將伊所質押之存單款項扣住，其行為顯然違反民法消費寄託之規定。縱使原告
    起訴有理，然原告前述擅自所為之行為，致伊本人權益受損，伊亦可就債權債務
    為主張，請求原告返還上開帳戶內之款項及質押存單之款項，並對原告請求違法
    扣押寄託物之損害賠償，再以此為抵銷云云。被告丁○○則以伊是系爭借款之連
    帶保證人，借據上之姓名亦為伊本人所簽，但原告並沒有通知借款人未按期繳息
    一事，伊並不清楚有授信約定書第七條之約定，亦無法接受原告解釋契約之方式
    ，原告就利息部分應去向被告戊○○收取，與伊無關，且原告不應未經通知即自
    行扣抵被告戊○○帳戶內之款項等語置辯。
二、原告主張被告戊○○就系爭借款未依約按期清償利息，即應將所欠本金、遲延利
    息及違約金一次清償，而被告庚○○、丁○○為系爭借款之連帶保證人，依法亦
    應連帶負責之事實，業據其提出借據、授信約定書、放款帳卡、客戶往來明細查
    詢表、放款中心利率查詢表、存摺類存款分戶明細表、放款付出傳票各一份為證
    ，核與其所主張相符，自堪信為真實。而被告戊○○對其依消費借貸契約所欠之
    本金數額並不爭執，被告丁○○亦自認其擔任系爭借款連帶保證人之事實，惟各
    以前揭情詞置辯，然查，兩造所簽訂之授信約定書第七條載明：「立約人同意寄
    存貴行（即原告）之各種存款及對貴行之一切債權，縱其清償期尚未屆至，貴行
    得以之行使抵抵銷權」等語，而被告戊○○等就簽訂上開授信約定書一節並不爭
    執，且探究該約定內容亦無違反強制或禁止規定及公共秩序或善良風俗之情，則
    上開約定內容應為合法有效，兩造當受其拘束。又被告戊○○就其擔任良益公司
    另案借款之連帶保證人須連帶給付原告積欠款項四千五百九十二萬四千三百三十
    八元及遲延利息、違約金，並經本院判決確定在案（即本院九十一年度重訴字第
    一五二號）一情自認屬實在卷，且有本院民事判決書及確定證明書各一份在卷可
    稽，而原告於行使抵銷權前曾通知被告戊○○一情，亦有原告提出之通知及掛號
    郵件收件回執各一件在卷足憑，原告上開所為行使抵銷權之行為自合於兩造間上
    開約定。況依上開約定之內容，其中並無原告於行使抵銷權前，須於何期間以何
    方式通知被告之相關約定，從而，原告上開所為行使抵銷權之行為，尚難認有何
    違反兩造之約定，且被告戊○○等就此亦未能舉證以實其說，是被告戊○○等上
    開所辯原告違反民法消費寄託之規定，擅自將伊存入原告銀行之款項扣留等情，
    應屬無據。另被告丁○○雖抗辯原告應先向被告戊○○求償利息等語，然按保證
    債務之所謂連帶，係指保證人與主債務人負同一債務，對於債權人各負全部給付
    之責任者而言，此就民法第二百七十二條第一項規定連帶債務之文義參照觀之甚
    明。故連帶保證與普通保證不同，縱使無民法第七百四十六條所揭之情形，亦不
    得主張同法第七百四十五條關於先訴抗辯之權利（最高法院四十五年台上字第一
    四二六號判例參照），而被告丁○○既就其任本件借款之連帶保證人之事實自認
    在卷，揆諸前揭判例意旨，則其上開抗辯亦不足取。
三、按「連帶債務之債權人，得對於債務人中之一人或數人或其全體，同時或先後請
    求全部或一部之給付。連帶債務未全部履行前，全體債務人仍負連帶責任。」民
    法第二百七十三條規定甚明。從而，原告依消費借貸契約及連帶保證契約之法律
    關係，請求被告連帶給付借款二千七百萬元，及自九十年十一月十一日起至清償
    日止，按年息百分之七點五六計算之利息，並自九十年十二月十二日起至清償日
    止，逾期在六個月以內者，按上開利率百分之十，超過六個月以上者，按上開利
    率百分之二十計算之違約金，為有理由，應予准許。
四、本件事證已臻明確，兩造其餘之攻擊防禦方法，無庸再逐一論述，併此敘明。
五、據上論結，本件原告之訴為有理由，依民事訴訟法第三百八十五條第一項前段、
    第八十五條第二項，判決如主文。
中      華      民      國    九十二    年      二      月   二十六     日
                                    臺灣桃園地方法院民事第一庭
~B法      官  王美玲
右為正本係照原本作成
如對本判決不服須於判決送達後二十日內向本院提出上訴狀
中      華      民      國    九十二    年      二      月    二十六    日
~B法院書記官  王順天


司法院資訊處製作；財團法人民間司法改革基金會備份。
